臺灣宜蘭地方法院民事判決　　　　　　　 93年度重國字第5號
原　　　告　甲○○○
訴訟代理人　趙福律師
被　　　告　宜蘭縣礁溪鄉公所
法定代理人　林政盛
訴訟代理人　丙○○
　　　　　　陳倉富律師
上列當事人間國家賠償事件，本院於94年7月1日言詞辯論終結，
判決如下：
    主  文
原告之訴駁回。
訴訟費用由原告負擔。
    事實及理由
一、原告起訴主張：原告之女即被害人官淑華於民國92年11月18
    日 8時20分許，與訴外人李張同、呂亦霖共同搭乘訴外人呂
    昆庭所駕駛車號 CV-2190號自用小貨車，沿宜蘭縣礁溪鄉○
    ○路由東往西方向前進，途經開蘭路與四結路交岔路口（以
    下簡稱系爭交岔路口）時，遭到訴外人許為國所駕駛沿宜蘭
    縣礁溪鄉○○路由南往北方向前進欲左轉之車號 IS-5536號
    自用小貨車撞及而翻覆，被害人官淑華及同車其他三人均當
    場死亡。查被告負有對於系爭交岔路口之路面維護、路燈管
    理、交通標線、標誌與號誌之設置及路樹之種植、修剪之管
    理義務，系爭交岔路口車禍頻繁，卻未設置行車管制號誌，
    且路旁行道樹枝葉茂密未加修剪，遮蔽駕駛人視線，致有本
    件車禍之發生，被告對於前開公有公共設施之設置及管理顯
    有欠缺，爰依據國家賠償法第3條第1項之規定，請求被告賠
    償給付扶養費、殯喪費及慰撫金合計新台幣（下同）6,200,
    000元等語。並聲明：被告應給付原告6,200,000元及自起訴
    狀繕本送達被告之翌日起至清償日止，按年息5%計算之利息
    。
二、被告則以：本件車禍發生時，系爭交岔路口已設有「易肇事
    路段、請小心駕駛」、「讓」之標誌，並輔以跳動路面之設
    置，已設置相關之交通標誌。且當時種植之路樹屬於「大花
    紫薇」，係種植在開蘭路兩側路旁紅磚道上，均屬於幼株之
    階段，枝葉甚為稀疏，應無影響行車視線及安全之可能，嗣
    後路樹雖更換種植「紫薇」，然係因被告所屬吳沙村辦公室
    於車禍發生前即以原路樹大量死亡為由而函請被告重新栽植
    ，被告係依照既定程序更換路樹，並非車禍後刻意變更。本
    件車禍之發生，乃呂昆庭生前所駕駛之 CV-2190號自用小貨
    車及訴外人許為國所駕駛之 IS-5536號自用小貨車，二車行
    車速度過快，行經系爭交岔路口時均疏未注意減速慢行、煞
    車不及而肇事，與被告設置及管理之公有公共設施是否欠缺
    並無因果關係。原告向被告請求國家賠償，顯無理由等語，
    資為抗辯。並聲明：原告之訴駁回。
三、兩造不爭執之事實：
（一）系爭交岔路口之交通標誌、標線、號誌及道路兩側路樹之
      設置及管理機關為被告。
（二）被害人官淑華於92年11月18日 8時20分許，與訴外人李張
      同、呂亦霖共同搭乘訴外人呂昆庭所駕駛車號 CV-2190號
      自用小貨車，沿宜蘭縣礁溪鄉○○路由東往西方向前進，
      途經系爭交岔路口時，遭到訴外人許為國所駕駛沿宜蘭縣
      礁溪鄉○○路由南往北方向前進欲左轉之車號 IS-5536號
      自用小貨車撞及而翻覆，被害人官淑華及同車其他三人均
      當場死亡。
（三）本件車禍發生時，系爭交岔路口設有「易肇事路段、請小
      心駕駛」、「讓」之標誌，並輔以跳動路面之設置，但當
      時未設置閃光燈等交通號誌，嗣後已設置閃光號誌燈。
（四）本件車禍發生時，系爭交岔路口沿四結路由南往北方向之
      右側，有種植「大花紫薇」之路樹，係種植在開蘭路之路
      旁紅磚道上。
（五）系爭交岔路口之路樹，於本件車禍發生後，已改種植「紫
      薇」之路樹。
四、得心證之理由：
    本件之爭點經兩造同意後為下述項目：（一）系爭交岔路口
    於本件車禍發生時，未設置交通號誌燈，是否構成公有公共
    設施設置之欠缺？並與本件車禍發生致被害人死亡有相當因
    果關係？（二）系爭交岔路口沿四結路由南往北方向之右側
    ，於本件車禍發生時所種植在開蘭路路旁紅磚道上之「大花
    紫薇」路樹，是否有疏於修剪而影響駕駛人之視線，而構成
    公有公共設施管理之欠缺？並與本件車禍發生致被害人死亡
    有相當因果關係？（三）本件如果被告應負國家賠償責任，
    原告請求之金額是否有理由？茲分別說明如下：
（一）系爭交岔路口於本件車禍發生時，未設置交通號誌燈，是
      否構成公有公共設施設置之欠缺？並與本件車禍發生致被
      害人死亡有相當因果關係？
  １  按公有公共設施因設置或管理有欠缺，致人民生命、身體
      或財產受損害者，國家應負損害賠償責任，國家賠償法第
      3條第1項定有明文。所謂公共設施之設置有欠缺，係指公
      共設施建造之初，即存有瑕疵而言；管理有欠缺者，係指
      公共設施建造後未妥善保管，怠為修護致該物發生瑕疵而
      言。又人民依上開規定請求國家賠償時，尚須人民之生命
      、身體或財產所受之損害，與公有公共設施之設置或管理
      之欠缺，具有相當因果關係，始足當之。亦即在公有公共
      設施因設置或管理有欠缺之情況下，依客觀之觀察，通常
      會發生損害者，即為有因果關係，如必不生該等損害或通
      常亦不生該等損害者，則不具有因果關係（最高法院84年
      度台上字第1004號判決意旨參照）。
  ２  查本件車禍發生時，系爭交岔路口設有「易肇事路段、請
      小心駕駛」、「讓」之標誌，並輔以跳動路面之設置，但
      當時未設置閃光燈等交通號誌，為兩造所不爭執。而上開
      跳動路面及停讓標誌，依照被告之陳報，最早於何時設置
      ，已不可考，最近係於91年12月11日起開工進行改善道路
      工程，由承包廠商俊貿營造有限公司於92年3月7日完工重
      新再予設置該跳動路面及停讓標誌等語，為原告所不爭執
      。又系爭交岔路口嗣經宜蘭縣礁溪鄉公所92年12月12日礁
      鄉工字第0920017335號函會勘結論，由宜蘭縣警察局依據
      道路交通標誌標線號誌設置規則第229 條第1項第4款規定
      設置，並於93年4月9日完工，此有宜蘭縣警察局94年3 月
      22日警交字第0940016894號函覆本院在案。故系爭交岔路
      口之跳動路面及停讓標誌至少於92年3月7日已完成設置，
      而閃光號誌燈則係在93年4月9日完成設置，合先敘明。
  ３  原告固主張依照道路交通標誌標線號誌設置規則第226 條
      第6 款規定：道路交通1年內曾有5次以上肇事紀錄，非藉
      號誌無法防止者，得設置行車管制號誌。而系爭交岔路口
      ，車禍頻繁，1年內有5次以上肇事紀錄，上開規定雖授予
      主管機關裁量權限，然基於行車安全考量，客觀上仍有設
      置交通號誌之必要，否則即屬欠缺通常應具有之安全狀態
      ，且從車禍發生後隨即設置閃光號誌燈，亦可證明確有設
      置之必要云云。然查：本院向宜蘭縣警察局交通隊調閱系
      爭交岔路口自91年1 月起至93年12月止，所發生之道路交
      通事故統計資料，由該局於94年1月17日警交字第0940001
      952 號函覆所附之統計分析表及現場圖顯示：包括本件車
      禍在內，共發生道路交通事故共計24次，經比對上述24次
      車禍之道路交通事故調查報告表及所附之現場圖，一方沿
      宜蘭縣礁溪鄉○○路由東往西方向行進，另一方沿宜蘭縣
      礁溪鄉○○路由南往北方向行進，在系爭交岔路口肇事而
      與本件車禍屬於相同之情形者，除本件之外共有9 次（如
      前述函文所附統計分析表編號3、4、5、6、10、11、17、
      21、24號之事故），其中發生在92年3月7日重新完成設置
      跳動路面及停讓標誌之前者，共有6 次（如前述函文所附
      統計分析表編號3、4、5、6、10、11號之事故）；而發生
      在92年3月7日重新完成設置跳動路面及停讓標誌之後至93
      年4月9日完成設置閃光號誌燈之前者，計有1 次（如前述
      函文所附統計分析表編號17號之事故）；另發生在93年4
      月9日完成設置閃光號誌燈之後者，共有2次（如前述函文
      所附統計分析表編號21、24號之事故）。從前開統計資料
      可知，不論是在重新設置跳動路面及停讓標誌之前後，或
      是在設置閃光號誌燈之前後，都無法防止與本件車禍相同
      之二方向行車事故之發生。要言之，交通標誌、標線或號
      誌之設置，僅係管制之媒介有所不同而已，其目的均係要
      求行車用路人應遵守交通之管制，如行車用路人不予以遵
      守，即便設置號誌燈，亦無法防止車禍之發生。本件車禍
      發生時，系爭交岔路口已有相關標誌之設置，業已具有促
      請行車用路人注意交通管制內容之功能，然訴外人許為國
      及搭載被害人之呂昆庭仍然疏未注意而致肇事。故原告主
      張系爭交岔路口未設置交通號誌燈藉以防止本件車禍之發
      生，有設置上之欠缺云云，顯無依據。
  ４  又查：系爭交岔路口屬於市區○○○區道路，平時車流量
      不多，此有本院履勘現場時所拍攝之照片可資參照。而訴
      外人許為國於警訊時陳稱搭載被害人之呂昆庭所駕駛之車
      輛車速很快等語，此有宜蘭縣警察局礁溪分局93年10月14
      日警礁交字第0930017645號函所附之警訊筆錄在卷可憑。
      另參照被告提出之台灣省基宜區車輛鑑定事故委員會基宜
      鑑字第920847號鑑定意見書，亦認為許為國行經無號誌岔
      路口左轉彎，屬支道轉彎車未停讓右方幹道直行車先行，
      為肇事主因；呂昆庭行經無號誌岔路口，未減速慢行，為
      肇事次因。且許為國於本件車禍後，已賠償原告800,000
      元而達成調解，此有原告提出之台北縣新店市調解委員會
      調解書乙份可資參照。顯見本件車禍發生之原因，係許為
      國及呂昆庭之駕駛行為不當所造成，並無證據可資證明與
      被告是否設置交通號誌燈有何相當之因果關係。
（二）系爭交岔路口沿四結路由南往北方向之右側，於本件車禍
      發生時所種植在開蘭路路旁紅磚道上之「大花紫薇」路樹
      ，是否有疏於修剪而影響駕駛人之視線，而構成公有公共
      設施管理之欠缺？並與本件車禍發生致被害人死亡有相當
      因果關係？
  １  查系爭交岔路口於車禍發生當時所種植之「大花紫薇」之
      路樹，原係由承包廠商綠鼎園藝於87年3 月23日開工至87
      年4 月22日完工而種植在現場，嗣因保固期間原有植栽有
      死亡、枯萎或遭損害拔除，承包廠商於88年 5月18日保固
      期滿前重植補充完成。嗣因被告所屬吳沙村辦公室於車禍
      發生前之92年8 月間以原有樹種因植穴過窄，填土不深造
      成大量死亡為由，函請被告重新栽植獲准在案。後由承包
      廠商耀慶行於92年11月24日開工至92年12月24日完工而移
      植到他處。業經被告提出工程結算驗收證明書及施工前後
      照片、宜蘭縣礁溪鄉吳沙辦公室92年8 月11日92礁村吳沙
      字第042號函、宜蘭縣礁溪鄉公所92年8月18日礁鄉農字第
      0920010938 號函及所附公告、決算書及四城7號道路植栽
      工程相關資料乙份在卷可參，且為原告所不爭執，故被告
      辯稱更換路樹係依照既定計畫，與本件車禍之發生無關等
      語，堪信屬實。本件車禍發生時所種植之「大花紫薇」之
      路樹，於本件車禍發生後，已改種植「紫薇」之路樹，故
      本院前往現場履勘時，已無法從現況查明當時所種植之「
      大花紫薇」之路樹是否有疏於修剪而影響駕駛人之視線，
      合先敘明。
  ２  原告主張當時所種植在開蘭路路旁紅磚道上之「大花紫薇
      」之路樹有疏於修剪而影響駕駛人之視線云云。然查：原
      告並未提出任何證據資料以為證明，徒以系爭交岔路口之
      路樹於車禍發生後已遭更換為理由，即輕率指稱當時所種
      植之路樹會影響駕駛人之視線，已屬無據。再從原告及被
      告所提出之車禍現場照片審視，亦無從認定當時所種植之
      「大花紫薇」之路樹枝葉茂密達到會遮蔽駕駛人即訴外人
      許為國視線之程度。又訴外人許為國於警訊時係陳述：..
      . 當時要左轉下山時，看見對方行駛在開蘭路東向西車道
      且車速很快，因閃避不及而發生車禍等語，並未提及有路
      樹遮蔽視線之情形。此有宜蘭縣警察局礁溪分局93年10月
      14日警礁交字第0930017645號函所附之警訊筆錄在卷可憑
      。至證人丁○○、乙○○雖於本院93年11月4 日履勘現場
      時均證稱：當時的樹葉比較茂盛等語。然此係以車禍發生
      前後所種植之「大花紫薇」之路樹及「紫薇」之路樹情況
      所為證言，仍無法證明車禍當時所種植之「大花紫薇」之
      路樹確會影響許為國之視線。是原告前述主張，並無任何
      根據，實難採信。
（三）本件如果被告應負國家賠償責任，原告請求之金額是否有
      理由？
      本件查無原告所指稱被告對於公有公共設施有設置及管理
      上之欠缺而造成本件車禍發生致被害人死亡之情形，已如
      前述說明，原告請求被告應負國家賠償責任云云，顯無理
      由，則原告請求之金額，均失其請求依據，無需再予審酌
      。
五、綜上所述，原告主張被告應負國家賠償責任，而請求給付6,
    200,000 元及自起訴狀繕本送達被告之翌日起至清償日止，
    按年息5%計算之利息，並無理由，應予駁回。本件事證已臻
    明確，兩造其餘攻擊防禦方法及舉證，核與爭點無關及判決
    結果無影響者，爰不一一論述，併此敘明。
六、訴訟費用負擔之依據：民事訴訟法第第78條。
中　　華　　民　　國　　94　　年　　 7 　　月　　8　　日
                  臺灣宜蘭地方法院民事庭
                      法　官  林俊廷
正本與原本無異。
如不服本判決，須於判決送達後20日內向本院提出上訴狀 (應附
繕本)。
中　　華　　民　　國　　94　　年　　7 　　月　　12　　日
                      書記官　莊淑茹
